臺灣嘉義地方法院民事判決　九十年度簡上字第一○五號
　　上　訴　人　卯○○
　　　　　　　　丑○○
　　　　　　　　翁英
　　　　　　　　壬○○
　　　　　　　　甲○○
　　　　　　　　乙○○
　　　　　　　　辛○○
　　上　訴　人　子○○
　　　　　　　　癸○○
　　　　　　　　丁○○
　　　　　　　　戊○○
　　　　　　　　辰○○
　　　　　　　　庚○
　　　　　　　　庚○樟
　　　　　　　　己○○
　　　　　　　　寅○○
　　被上訴人　　丙○○
右當事人間請求分割共有物事件，上訴人對於中華民國九十年八月二十二日臺灣嘉義
地方法院嘉義簡易庭第一審判決（八十八年度嘉簡字第五七八號），提起上訴，本院
判決如左：
      主      文
原判決廢棄。
兩造共有坐落嘉義縣民雄鄉○○○段六四號、建、面積零點貳零參貳公頃土地，按附
圖第七方案所示方法分割，即：編號２部分面積零點零伍貳捌公頃分歸被上訴人丙○○、上訴人子○○、癸○○、辰○○、己○○、寅○○共同取得，並按被上訴人丙○○、上訴人子○○、癸○○、辰○○各應有部分十分之二，上訴人己○○、寅○○各
應有部分十分之一之比例保持共有；編號３部分面積零點零伍貳捌公頃分歸上訴人卯
○○、丑○○、翁英、壬○○、甲○○、乙○○、辛○○共同取得，並按上訴人翁
英、壬○○、辛○○各應有部分十分之二，上訴人卯○○、丑○○、甲○○、乙○○各應有部分十分之一之比例保持共有；編號４部分面積零點零伍貳捌公頃分歸上訴
人丁○○、戊○○、庚○  、庚○樟共同取得，並按上訴人庚○  、庚○樟各應有部
分八分之三，上訴人丁○○、戊○○各應有部分八分之一之比例保持共有；編號１部
分面積零點零肆肆捌公頃，留供道路使用，由兩造按原應有部分比例保持共有。
第一、二審訴訟費用，由兩造按附表所示比例負擔。
      事      實
甲、上訴人方面：
壹、上訴人卯○○、丑○○、翁英、壬○○、甲○○、乙○○、辛○○部分：
一、聲明：
（一）原判決廢棄。
（二）被上訴人在第一審之訴駁回。
（三）訴訟費用由被上訴人負擔。
二、陳述：
（一）與原判決記載相同者，予以引用
（二）按共有物之分割，應注意公平原則並顧及經濟利益，且依各共有人既定之使用
      位置分割為原則，並避免拆除現有建物，原判決所採分割方案不但未審及各共
      有人既定之使用位置，將上訴人所居住使用之位置分給被上訴人，並將子○○
      、丙○○使用位置分給上訴人，致地上建物必須全部拆除，不公平亦不經濟。
（三）嘉義縣大林地政事務所民國八十八年八月二十三日複丈成果圖編號１磚瓦造平
      房，編號２、３鐵架石棉瓦造儲藏室，編號４磚瓦造平房係上訴人丑○○所有
      並居住使用中，編號８部分磚竹木瓦造平房係被上訴人所有，因大林地政事務
      所上開複丈成果圖將編號１、２、３、４誤列為翁坤榮，致原審誤以為是訴外
      人翁坤榮所有，編號８部分誤以為是訴外人翁坤良，應命大林地政事務所更正
      上開複丈成果圖。
（四）因複丈成果圖地上物現況測量及製作有如上之錯誤，致原審誤認上訴人提出之
      第七分割方案雖通路六公尺符合建築技術規則之規定，然分割方案所擬分配各
      共有人之位置與兩造之使用現況不符，且上訴人等七人分配取得編號３之土地
      其中僅有甲○○居住之磚木瓦造平房占用，其餘均為與被上訴人較為密切之視
      同上訴人丁○○、子○○及訴外人翁坤榮、翁坤良占用中；又甲○○所有編號
      ５所示之房屋面積不大，價值非高，若依第七分割方案為分割，上訴人等七人
      反而有第三人占用必須對訴外人翁坤榮、翁坤良等訴外人訴請拆屋還地云云，
      而未採第七分割方案；實則，第七分割方案最為公平、又合於土地利用之整體
      經濟價值，符合按共有人既定使用位置分割，並可使拆除之地上建物降至最低
      ，所留通路寬六公尺又合於建築技術規則之規定，不致發生分割後，因道路寬
      度不足六公尺而無法建築。
（五）依第七分割方案分割，則編號２所示位置分歸丙○○、子○○、癸○○、辰○○、己○○、寅○○共同取得，則現況複丈圖編號６子○○之房屋僅需拆除一
      小部份（第五分割方案須全部拆除），編號７公廳及編號８丙○○之建物不須
      拆除，將編號３分歸上訴人等七人，則上訴人丑○○所有現居住使用之如現況
      複丈圖所示編號１、２、３、４之建物及編號５所示甲○○之建物均不須拆除
      （第五分割方案須全部拆除無法居住使用），編號４為空地分歸庚○樟、庚○
        、丁○○、戊○○，編號１則為寬六公尺之通道，由兩造共同取得合於建築
      技術規則，不致發生日後不能建築之問題。
（六）系爭地總面積二０三二平方公尺，南北長五十至六十公尺，東西寬亦在五十公
      尺以上，建物總樓地板面積逾一千平方公尺，依建築技術規則規定，通道寬度
      應為六公尺方可建築，第七分割方案道路寬六公尺，合於上開規定，而原審所
      採用之第五分割方案，其通道寬度僅為四公尺，依上開規定，各共有人分得之
      土地將無法建築，故本件系爭土地之分割，以第七分割方案為宜。
三、證據：援用第一審所提之證據。
貳、視同上訴人子○○、癸○○、辰○○、己○○、寅○○、丁○○、戊○○、庚○
      、庚○樟部分：
    上訴人子○○、癸○○、辰○○、己○○、寅○○、丁○○、戊○○、庚○  、
    庚○樟均未到庭，亦未提出任何聲明及陳述。
乙、被上訴人方面：
一、聲明：
（一）駁回上訴。
（二）第二審訴訟費用由上訴人負擔。
二、陳述：
（一）與原判決記載相同者，予以引用。
（二）系爭土地上之建築物目前均已老舊不堪，價值甚低，因此於八十年九月八日，
      系爭土地之共有人各房代表乃簽定「共有物分割協議書」，同意不考慮系爭土
      地目前占用狀況，而以各房股公平為原則分割系爭土地，並依該協議書所立之
      方案為分割，然被上訴人等竟遲遲不依該協議書履行，被上訴人方提出本件訴
      訟。
（二）被上訴人主張之方案（第五方案），當年確經各房代表出面協調後所成立，故
      分割之方法縱然未經全體共有人之簽名，亦應循此方案為修正，方符共有人之
      意見；上訴人雖主張應依其所提之分割方案為判決方與目前土地使用現況相符
      ，然實則上訴人對於系爭土地上之建物價值均不高一情早有所認識，其原本亦
      不持應依地上物使用現況為分割之看法（此可由上訴人於八十八年七月十六日
      所提答辯狀附圖分割方案中見出），而依上訴人該次所提之方案，上訴人主張
      欲分得之土地大部分即在如原審判決分割給上訴人之位置，是地上物使用現況
      應不予考慮。
（三）再者，上訴人丑○○在系爭土地上擁有之共有物持分僅為三十分之一，其搭建
      之老舊磚瓦、磚木造平房、石綿瓦造儲藏室占用面積亦已超過其持分所允許使
      用之範圍，縱依上訴人所提第七分割方案，日後丑○○之地上物，仍然會因占
      用面積超過其共有物持分而遭拆除。
（四）系爭地毗鄰之六四之一地號土地為上訴人辰○○之子翁應隆、翁應勝所共有，
      毗鄰之六四之六地號為上訴人辰○○、癸○○與他人共有之土地，而上訴人辛○○等七人均非六四之一或六四之六號土地共有人，因此，以被上訴人所主張
      第八分割方案為分割，分得之共有人癸○○、辰○○就六四之六、六四之一號
      毗鄰，地之使用，亦較為方便。
三、證據：援用第一審所提證據，並提出現場照片八張、第八分割方案。
丙、本院依職權函詢嘉義縣民雄鄉公所系爭土地分割後欲建築使用使否有設通行之必
    要，及分割道路寬度是否符合建築技術規則規定。
      理      由
一、本件被上訴人請求分割共有物，其訴訟標的對於原審共同被告必須合一確定，故
    原審判決後雖僅由原審共同被告卯○○、丑○○、翁英、壬○○、甲○○、乙○○、辛○○提起上訴，依民事訴訟法第五十六條第一項第一款規定，其上訴之
    效力及於原審其餘共同被告，爰併列原審其餘共同被告子○○、癸○○、辰○○
    、己○○、寅○○、丁○○、戊○○、庚○  、庚○樟為視同上訴人，合先敘明
    。
二、本件上訴人子○○、癸○○、辰○○、己○○、寅○○、丁○○、戊○○、庚○
      、庚○樟經合法通知，未於言詞辯論期日到場，核無民事訴訟法第三百八十六
    條所列各款情形，該部分爰依被上訴人之聲請，由其一造辯論而為判決。
三、本件被上訴人即原審原告主張坐落嘉義縣民雄鄉○○○段六四號、建、面積０‧
    二０三二公頃土地為兩造所共有，各共有人之應有部分如後附圖分割方案面積分
    配表（持分欄）所載，因系爭土地並無不能分割之情事，亦無不分割之特約，兩
    造又無法達成分割協議之事實，已據其於原審提出系爭土地登記謄本為證，復為
    上訴人及視同上訴人所不爭執，自堪信為真實。
四、按各共有人，得隨時請求分割共有物；又共有物之分割，依共有人協議之方法行
    之。分割之方法，不能協議決定者，法院得因任何共有人之聲請，命為原物或變
    價之分配於各共有人；民法第八百二十三條第一項前段、第八百二十四條第一項
    、第二項分別定有明文；查系爭土地，地目為建，有被上訴人於原審提出之系爭
    土地登記謄本足憑，自無不能分割之情事；而兩造就系爭土地又無訂立不分割之
    特約，亦無因物之使用目的不能分割之情形，且兩造就分割之方法迄未能達成協
    議，此觀兩造各提出分割方案有所爭執足明，從而，被上訴人訴請裁判分割系爭
    土地，即無不合。
五、查系爭土地為不規則地形，除土地南側面臨村道外，其餘兩旁除系爭地毗鄰之六
    四之一地號土地為上訴人辰○○之子翁應隆、翁應勝所共有，毗鄰之六四之六地
    號為上訴人辰○○、癸○○與他人共有之土地外，則均為他人之土地，暨土地現
    有共有人丑○○、丙○○、丁○○、子○○所有或居住之房屋占用中等情，業經
    原審法院履勘現場明確，分別製有勘驗筆錄及略圖在卷可稽（參見原審卷八十八
    年七月三十日、八十九年六月一日勘驗筆錄），並經原審囑請嘉義縣大林地政事
    務所測量無訛，有該地政事務所複丈成果圖足憑；又分割共有物，以消滅共有關
    係為目的。法院裁判分割共有土地時，除因該土地內部分土地之使用目的不能分
    割（如為道路）或部分共有人仍願維持其共有關係，應就該部分土地不予分割或
    准該部分共有人成立新共有關係外，應將土地分配於各共有人單獨所有（最高法
    院六十九年台上字第一八三一號判例參照）；是以分割共有物，若部分共有人就
    部分土地仍願維持共有關係，就該土地部分得不予分割；而本件上訴人卯○○、
    丑○○、翁英、壬○○、甲○○、乙○○、辛○○已表明就其等分得之部分願
    繼續保持共有關係，視同上訴人丁○○、戊○○、庚○、庚○樟表示於分割後繼
    續保持共有，被上訴人與視同上訴人子○○、癸○○、辰○○、己○○、寅○○
    表示分割後欲繼續共有，均有原審卷中勘驗筆錄及聲請狀可稽，則兩造所分得部
    分自應依渠等之意願分別由渠等繼續保持共有關係；又經本院函詢嘉義縣民雄鄉
    公所，系爭土地分割後欲建築使用是否有設通路之必要，及分割道路寬度是否符
    合建築技術規則規定，經民雄鄉公所函覆建築基地應與建築線相連始得建築使用
    ，故本案有設通行之必要，又其巷道寬度應依建築技術規則建築設計施工篇第二
    條之之規定設置等語，有民雄鄉公所九十一年一月八日九一建字第四三二號函一
    紙在卷，並經本院訊問證人即民雄鄉公所建設課人員陳炳霖，其則證稱通路最好
    方案是預留六米，方不致因先後建築預留寬度之不同，而使後建築者有障礙等語
    （見本院九十一年二月二十七日準備程序筆錄）；經審酌上開情狀、各共有人應
    有部分之面積、目前占有使用位置及使用現況，與各共有人分得部分均能方正完
    整利於日後建築使用，並以最少面積留設通路兼顧各共有人分得部分之通行便利
    及單獨分得實際能充分利用之面積，以增加分得土地使用上之經濟效益，及兩造
    均各有意願於分割後個別保持共有之意願及分割後各該部分均能臨路對外通行無
    阻等各情，本院認上訴人所主張如附圖所示之第七方案，即編號２部分面積０‧
    ０五二八公頃分歸被上訴人丙○○、上訴人子○○、癸○○、辰○○、己○○、
    寅○○共同取得，並按被上訴人丙○○、上訴人子○○、癸○○、辰○○各應有
    部分十分之二，上訴人己○○、寅○○各應有部分十分之一之比例保持共有；編
    號３部分面積０‧０五二八公頃分歸上訴人卯○○、丑○○、翁英、壬○○、
    甲○○、乙○○、辛○○共同取得，並按上訴人翁英、壬○○、辛○○各應有
    部分十分之二，上訴人卯○○、丑○○、甲○○、乙○○各應有部分十分之一之
    比例保持共有；編號４部分面積０‧０五二八公頃分歸上訴人丁○○、戊○○、
    庚○、庚○樟共同取得，並按上訴人庚○、庚○樟各應有部分八分之三，上訴人
    丁○○、戊○○各應有部分八分之一之比例保持共有；編號１部分面積０‧０四
    四八公頃，留供道路使用，由兩造按原應有部分比例保持共有，可使各共有人分
    得部分之土地方整利於日後之充分使用，又能兼顧及使用現況，不致因分割後即
    要大規模拆除地上建物，又各分得土地人均有通路聯外，能達充分利用分得部分
    土地之效益，顯為公平合理又符合兩造分割經濟效益之方案，自屬可採。
六、至被上訴人丙○○雖請求依如附圖所示第八分割方案分割等語；但查，第八分割
    方案係將上訴人卯○○、丑○○、翁英、壬○○、甲○○、乙○○、辛○○所
    分得之位置設置於系爭土地東面，而被上訴人丙○○、上訴人子○○、癸○○、
    辰○○、己○○、寅○○所分得之土地則位於系爭土地北面，至於上訴人丁○○
    、戊○○、庚○  、庚○樟所分得之土地位置則相同，均位於系爭土地西面，然
    上開分割方式，將原由上訴人翁坤榮所使用位置均由他人取得，而被上訴人丙○○所使用位置，亦由他人取得，未尊重多年之使用現況；又被上訴人雖主張第八
    分割方案，係早年經三大房代表協議等語，既經上訴人等否認，被上訴人亦未能
    據證該協議係經全體共有人同意，故亦未可採；至於其另主張系爭地毗鄰之六四
    之一地號土地為上訴人辰○○之子翁應隆、翁應勝所共有，毗鄰之六四之六地號
    為上訴人辰○○、癸○○與他人共有之土地，而上訴人辛○○等七人均非六四之
    一或六四之六號土地共有人，因此，以被上訴人所主張第八分割方案為分割，分
    得之共有人癸○○、辰○○就六四之六、六四之一號毗鄰，地之使用，亦較為方
    便等語，然上開六四之一及六四之六號土地，其使用分區為一般農業區，地目均
    為旱之事實，有土地登記簿謄本二紙在卷可稽，與系爭土地為建地不同，將來是
    否仍能合併使用，均有疑問；被上人所主張第八方案既有上開瑕疵，是以，自應
    認上訴人所主張之如附圖所示第七方案較符合公平及經濟之原則，而可採信。
七、綜上所述，被上訴人主張系爭土地，兩造並無不分割之特約，又無不能分割之情
    事，自屬可信；則被上訴人訴請裁判分割系爭土地，自無不合；原審審酌分割共
    有物之目的、系爭土地之使用現況、通行情形及被上訴人、上訴人與其他視同上
    訴人等之意願，予以採用如其判決附圖所示第五方案分割，固非無據；惟依原判
    決附圖第五方案所示編號１部分僅留四米寬私設道路，對系爭土地將來申請建築
    執照作建築使用有所窒礙，且原判決選擇第五方案作為分割，係因認定第七分割
    方案編號３部分土地，其中僅有被告甲○○居住之磚木瓦造平房占用，其餘均為
    與原告方面關係較為密切之被告丁○○、子○○及訴外人翁坤榮、翁坤良占用中
    ，顯於前開原審八十八年七月三十日、八十九年六月一日勘驗筆錄不符，顯係誤
    認上訴人丑○○所使用之建物為訴外人翁坤榮使用中，則原審所採之分割方案，
    自非妥適之分割方案；上訴人上訴意旨指摘原審採如附圖所示第五方案為不當，
    而聲明廢棄，為有理由；經斟酌兩造之應有部分、目前占用使用位置及使用現況
    兩造各自願就分得土地再保持共有之意願及分割後各該部分均能臨路對外通行無
    阻等各情，本院認上訴人主張如附圖所示之第七方案，較被上訴人所主張之第八
    方案，較為公平合理又符合兩造分割經濟效益之方案，爰將原判決廢棄，並改判
    如主文第二、三項所示。
八、兩造其餘主張及舉證，均不影響本院所為前開論斷，自無再予一一審論之必要；
    均併此敘明。
九、按分割共有物事件本質上並無訟爭性，兩造本可互換地位，由任一方共有人起訴
    請求分割，均無不可，故本件雖認上訴人之上訴為有理由，惟被上訴人在本件所
    為之訴訟行為，按當時之訴訟程度，確為防衛其權利所必要，爰命勝訴之上訴人
    （含視同上訴人）亦應按渠等就系爭土地之應有部分（即如附表所示比例）負擔
    部分訴訟費用，附予敘明。
十、據上論結，本件上訴為有理由，依民事訴訟法第四百五十條、第七十八條、第八
    十一條第二款、第八十五條第一項但書，判決如主文。
中　　　華　　　民　　　國　　九十一　　年　　　七　　　月　　　十一　　日
~B臺灣嘉義地方法院民事第二庭
~B　　審判長法官　蔡虔霖
~B　　法　　　官　李文輝
~B　　法　　　官　陳杰正
右為正本係照原本作成。
本判決不得上訴。
中　　　華　　　民　　　國　　九十一　　年　　　七　　　月　　　十一　　日
~B　　書　記　官　賴琪玲
附表：訴訟費用負擔比例
┌──┬────────────────────┬───────────┐
│編號│姓  名                                  │訴訟費用負擔比例      │
├──┼────────────────────┼───────────┤
│ 一 │子○○、癸○○、辰○○、翁英、辛○○、│各負擔十五分之一      │
│    │壬○○、丙○○                          │                      │
├──┼────────────────────┼───────────┤
│ 二 │己○○、寅○○、卯○○、丑○○、甲○○、│各負擔三０分之一      │
│    │乙○○                                  │                      │
├──┼────────────────────┼───────────┤
│ 三 │庚○樟、庚○                            │各負擔八分之一        │
├──┼────────────────────┼───────────┤
│ 四 │丁○○、戊○○                          │各負擔二十四分之一    │
└──┴────────────────────┴───────────┘
